臺灣高等法院臺中分院刑事判決　　　　99年度上訴字第2023號
上　訴　人
即　被　告　羅慧恩
上　訴　人
即　被　告　徐淑靜
上列上訴人因偽造文書等案件，不服臺灣臺中地方法院99年度訴
字第1121號中華民國99年9月10日第一審判決（起訴案號：臺灣
臺中地方法院檢察署98年度偵字第4847號），提起上訴，本院判
決如下：
    主  文
原判決撤銷。
羅慧恩共同連續犯詐欺取財罪，處有期徒刑壹年柒月。
徐淑靜共同連續犯詐欺取財罪，處有期徒刑拾壹月，減為有期徒
刑伍月拾伍日，如易科罰金，以銀元參佰元（即新臺幣玖佰元）
折算壹日。
    犯罪事實
一、羅慧恩與徐淑靜為夫妻，羅慧恩為「達榮石材廠股份有限公
    司」（登記名義人為吳明雄，以下簡稱「達榮公司」）、「
    樂陽石材股份有限公司」（登記名義人為羅慧恩之母羅林淑
    諒，以下簡稱「樂陽公司」）之實際負責人，徐淑靜為「力
    安石材有限公司」（以下簡稱「力安公司」）、「達融石材
    有限公司」（以下簡稱「達融公司」）之負責人。羅慧恩與
    徐淑靜均明知已無資力付款，且亦已無意付款，而均明知利
    用人頭向銀行申請之支票屆期將無法兌現（俗稱芭樂票、人
    頭支票），竟共同基於意圖為自己不法所有之概括犯意聯絡
    ，連續自民國90年11月間起，以交付發票人「樂陽公司」之
    支票（付款銀行：亞太商業銀行、帳號0000000號），及如
    附表一所示之支票（各支票人之發票人、付款銀行、帳號、
    票號、發票日、面額詳如附表一所示），向李佳靜佯稱該支
    票係其等生意上之客戶所交付之客票，欲以該支票向李佳靜
    調現，使李佳靜陷於錯誤，而如數交付如附表二所示款項共
    新臺幣（下同）40,152,021元予羅慧恩、徐淑靜等2人。詎
    支票屆期經提示請求付款，竟均遭拒絕，不獲付款退票，始
    知受騙，迭經催索均恝置不理，足生損害於李佳靜。
二、案經李佳靜訴請臺灣臺中地方法院檢察署檢察官偵查起訴。
    理  由
一、按現行刑事訴訟法為保障被告之反對詰問權，排除具有虛偽
    危險性之傳聞證據，以求實體真實之發見，於該法第一百五
    十九條第一項明定被告以外之人於審判外之言詞或書面陳述
    ，除法律有規定者外，不得作為證據。而刑事訴訟法第一百
    五十九條之一至一百五十九條之四有傳聞法則之例外規定，
    且被告以外之人於審判外之陳述，雖不符前四條之規定，而
    經當事人於審判程序同意作為證據，法院審酌該言詞陳述或
    書面陳述作成時之情況，認為適當者，亦得為證據；當事人
    、代理人或辯護人於法院調查證據時，知有第一百五十九條
    第一項不得為證據之情形，而未於言詞辯論終結前聲明異議
    者，視為有前項之同意，刑事訴訟法第一百五十九條之五定
    有明文。其立法意旨在於傳聞證據未經當事人之反對詰問予
    以核實，原則上先予排除。惟若當事人已放棄反對詰問權，
    於審判程序中表明同意該等傳聞證據可作為證據；或於言詞
    辯論終結前未聲明異議，基於尊重當事人對傳聞證據之處分
    權，及證據資料愈豐富，愈有助於真實發見之理念，且強化
    言詞辯論主義，使訴訟程序得以順暢進行，上開傳聞證據亦
    均具有證據能力。本件檢察官、被告羅慧恩、徐淑靜等2人
    並未就本院以下所引用被告以外之人於審判外之陳述有所爭
    執，且迄於言詞辯論終結前，均未主張有刑事訴訟法第一百
    五十九條第一項不得為證據之情形，是應認已同意作為證據
    ，且經本院審酌後，認無不適當之情形，應認均有證據能力
    ，合先敘明。
二、訊據上訴人即被告羅慧恩、徐淑靜等2人對於其等分別是達
    榮公司、樂陽公司、力安公司之負責人，其等有交付附表一
    之支票向告訴人李佳靜借款，且所交付之支票經提示不獲兌
    現之事實均不否認，然辯稱：前開支票均係伊等交易所取得
    之客票，並非特意購買之芭樂票，用來詐騙告訴人李佳靜，
    伊等向告訴人李佳靜借錢，後來並陸續以客票向告訴人李佳
    靜借貸，當時告訴人李佳靜是以年利率百分之三十六利息來
    借貸給伊等，所以從向告訴人李佳靜借貸過程中有損失很多
    利息。伊等沒有詐欺犯意，伊等是被別人倒債，所以沒有辦
    法還告訴人款項。關於告訴人李佳靜所遞送之刑事告訴補充
    理由狀裡面所載之應更正之金額是否正確伊等不知道，但是
    後面伊等有償還部分款項，並且伊等有將伊等之廠房、原料
    、生財器具抵押給告訴人李佳靜，後面陸續償還告訴人李佳
    靜部分款項，但是原來交付給告訴人李佳靜之客票、支票、
    本票，告訴人李佳靜均未還給伊等。
    惟查
  (一)上揭事實，業據告訴人李佳靜指訴綦詳在卷。又被告二人確
    有以如附表一所示之支票向告訴人李佳靜調借款項之事實，
    為被告二人所承認，並有如附表一所示之支票及匯款憑條在
    卷可參。
  (二)又附表一所示之支票到期提示均經退票之事，則有各該支票
    之退票理由單在可參；再者，
  1.如附表一所示之支票，其帳戶之開戶日期與拒絕往來日期相
    隔之期間，除編號七、十、十六、十九號外，多數期間均只
    有1年左右，甚至未達1年，其中有於91年5月間即列為拒絕
    往來之支票（如附表一編號二十之支票），另其拒絕往來日
    期均集中於91年8、9月間之事實，有如附表一所示之支票及
    第一商業銀行頭前分行一頭前字第00000號函（發票人媞美
    實業有限公司，見偵二卷第9頁）、合作金庫商業銀行新莊
    分行98年10月7日合金莊存字第0980004784號函（發票人吳
    國和，見偵二卷第11頁）、彰化商業銀行雙和分行98年11月
    11 日彰雙和字第3696號函（發票人林榮源，見偵二卷第14
    頁）、上海商業儲蓄銀行三重分行98年10月13日上三重字第
    849 號函（發票峻曄實業有限公司，見偵二卷第16頁）、臺
    銀南崁分行98年10月5日南崁銀字第09850009231號函（發票
    人湯文麒，見偵二卷第18頁）、陽信商業銀行中和分行98年
    10月6日陽信中和字第9800061號函（發票人元貿建設有限公
    司，見偵二卷第20頁）、星展銀行大甲分行98年10月1日星
    甲發字第58號函（發票人東緹有限公司，見偵二卷第22頁）
    、臺灣新光商業銀行忠孝簡易型分行98年10月1日新光銀忠
    孝字第134號函（發票人羅來發，見偵二卷第24頁）、合作
    金庫商業銀行仁愛分行98年10月7日合金仁字第0980003936
    號函（發票人韓桂芳，見偵二卷第40頁）、彰化商業銀行永
    春分行98年10月16日彰春字第0982365號函（發票人佳之意
    有限公司，見偵二卷第45頁）、元大商業銀行大甲分行98年
    10月16日元甲字第0980001320號函（發票人劉邦俊，見偵二
    卷第46頁）、玉山銀行臺中分行98年10月6日玉山臺中字第0
    981001001號函（發票人戴行妙，見偵二卷第52頁）、臺北
    富邦商業銀行南門分行98年10月6日北富銀南門營字第98044
    2號函（發票人鄭貞松，見偵二卷第54頁）、永豐商業銀行
    土城分行98年10月12日永豐銀土城分行字第000191號函（發
    票人何弘志，見偵二卷第56頁）、臺中商業銀行東勢分行98
    年10月1日中東勢字第09804600236號函（發票人徐敏雄，見
    偵二卷第65至66頁）、永豐商業銀行汐止分行98年9月30日
    永豐銀汐止分行字第23號函（發票人陳財貴，見偵二卷第69
    頁）、第一銀行大甲分行98年9月29日一大甲字第147號函（
    發票人東緹有限公司，見偵二卷第73頁）、臺北富邦銀行敦
    和分行98年9月30日北富銀敦和字第0986000127號函（發票
    人李現文，見偵二卷第75頁）、彰化銀行北屯分行98年10月
    8日彰北屯字第09801477號函（發票人楊宜明，見偵二卷第8
    0頁）、華南商業銀行三峽分行98年9月30日華峽存字第0980
    952號函（發票人祥鈺商行，見偵二卷第71頁）、彰化銀行
    大同分行99年11月24日彰大同字第09900002319號函（發票
    人陳敏華，見本院卷第160頁）在卷足參。
  2.參酌「媞美實業有限公司」在財政部臺灣省北區國稅局之營
    業稅稅籍系統中查無資料、「竣曄實業有限公司」在財政部
    臺北市國稅局營業稅稅籍系統中查無資料、「元貿建設有限
    公司」於94年11月1日廢止登記、「佳之意有限公司」於93
    年8月3日經臺北市政府廢止登記等事實有財政部臺灣省北區
    國稅局98年10月7日北區國稅審四字第0981054228A號函、財
    政部台北市國稅局98年10月13日財北國稅審三字第財098025
    7939號函（查無竣曄實業有限公司營業稅稅籍電腦檔資料）
    、財政部臺北市國稅局中北稽徵所98年10月23日函（元貿建
    設有限公司於86年5月3日申請復業，於94年11月1日廢止）
    、財政部臺灣省北區國稅局中和稽徵所98年11月2日北區國
    稅中和三字第09811036032號函（元貿建設有限公司設立登
    記相關資料乙宗）、臺北市政府98年10月1日府產業商字第
    098892752 00號函（佳之意有限公司業經本府8月13日府建
    商字第09313613900號函廢止登記）在卷足參。又東緹有限
    公司於91年4月間經核准設立後，並無該公司營業稅稅籍登
    記資料，有財政部臺灣省中區國稅局沙鹿稽徵所99年11月17
    日函可參（見本院卷第125頁）。是如附表一所示之支票，
    應係利用人頭向銀行申請之支票屆期將無法兌現俗稱之芭樂
    票、人頭支票無疑。
  (三)被告二人雖稱附表一所示之支票均係經由生意來往而取得，
    其等不知係空頭支票等語。被告在取得附表一所示之支票時
    均有記錄其來源，本件係因告訴人在支票被退票後數年後才
    提出告訴，其等原先所保存之紀錄已經滅失，故無找到正確
    交付支票之人。惟：
  1.被告羅慧恩自承，其一直以來都有使用票據之經驗，從七十
    九年、八十幾年間時開始做生意，迄今約二十多年這樣之經
    驗了，被告徐淑靜使用票據之經驗約從民國九十年開始迄今
    （原審卷第66頁）。被告徐淑靜自承，其使用票據之經驗約
    從九十年開始迄今（見原審卷第66頁）。而在商場經驗上，
    如買方以客票支付貨款，賣方為免客票遭退票後難於向該買
    方求償，通常均會要求買方在其所交付之客票上背書，被告
    羅恩慧亦稱「一般我收到客票，都會要求對方背書」等語（
    見本院卷第129頁）。證人即與被告二人有生意往來之人賴
    健治在原審亦證稱：「（你從何時開始使用支票的？）八十
    二、八十三年左右做生意就開始使用了，我對於支票之使用
    規則一般我都瞭解也很熟。（你接獲客票，如拿該張客票跟
    別人調現，人家通常是否會要求你在後面背書？）一般正常
    都會。（會不會有上開情形而沒有要求你背書的狀況？）也
    會有，但是不多。（是什麼情形人家會不要求你背書而讓你
    調現？）是親戚、父母親，一般生意上都會背書比較多。（
    你跟被告羅慧恩、被告徐淑靜二人做生意時，有無拿過客票
    跟其等二人調現或是支付貨款之情形？）有的。（有前開兩
    種情形時，被告羅慧恩、被告徐淑靜會不會要求你於客票上
    背書？）應該都會的，而且我會蓋用我公司的章，即是宏泰
    石材有限公司的公司章及我是負責人的小章。」等語，足見
    被告二人對於收到客票會通常要求交付之人背書，惟觀附表
    一所示之支票，除「祥鈺商行」為發票人之支票上，有「冠
    昇石材有限石公司」背書外，其餘部分均未經各該交付支票
    之人背書，顯與商場經驗有違。
  2.又附表一所示之支票，其面額合計達數千萬元，其數目不少
    ，如各該支票確係被告等二人因出售石材或其他物品而取得
    ，則於各該支票遭退票後，被告之損失必然甚大；衡情，被
    告等二人為求減少其損害，必然積極保存其證據，並尋求法
    律途徑或其他方式求償，惟被告羅恩慧就此竟稱「完全沒有
    走法律的途徑」，且其亦未能提出有以其他途徑求償之證據
    。足認其等所稱不知附表一所示之支票係空頭支票，不足採
    信。
  (四)被告二人雖稱目前僅欠告訴人一千餘萬元，並提出清償明細
    為證，惟該清償明細業為告訴人所否認，且被告二人如確有
    清償款項之事實，何以未將附表一所示之支票取回，而仍留
    於告訴人之處；再者，本院係認定被告二人以空頭支票向告
    訴人詐得款項，因詐欺罪係即成犯，於被告二人持用附表一
    所示之支票詐得款項時，其犯罪即已成立；縱其後有清償告
    訴人部分款項之事實，對於其等應負詐欺取財之罪責不生影
    響。
  (五)綜合上述，被告羅慧恩、徐淑靜等2人均空言否認，所辯均
    無非臨訟畏罪飾卸之詞，均要無足採，事證已臻明確，被告
    羅慧恩、徐淑靜等2人犯行均洵堪認定。又本案事證已明，
    被告二人聲請函查徐靖秀及羅陽公司在銀行之往來明細，以
    證明其等並無詐欺，即無必要。
三、新舊法之比較
  (一)按被告行為後，刑法及刑法施行法業於九十四年二月二日經
    總統以華總一義字第○九四○○○一四九○一號令修正公布
    ，並於九十五年七月一日施行。按行為後法律有變更者，適
    用行為時之法律，但行為後之法律有利於行為人者，適用最
    有利於行為人之法律，現行刑法第二條第一項定有明文。此
    條規定乃與刑法第一條罪刑法定主義契合，而貫徹法律禁止
    溯及既往原則，係規範行為後法律變更所生新舊法律比較適
    用之準據法，是刑法第二條本身雖經修正，但刑法第二條既
    屬適用法律之準據法，本身尚無比較新舊法之問題，應一律
    適用裁判時之現行刑法第二條規定以決定適用之刑罰法律，
    先予辨明。又以本次刑法修正之比較新舊法，應就罪刑有關
    之共犯、未遂犯、想像競合犯、牽連犯、連續犯、結合犯，
    以及累犯加重、自首減輕暨其他法定加減原因（如身分加減
    ）與加減例等一切情形，本於統一性及整體性原則，綜其全
    部罪刑之結果而為比較，再適用有利於行為人之法律處斷，
    且應就罪刑有關之一切情形，比較其全部之結果，而為整個
    之適用，不能割裂而分別適用有利益之條文（最高法院九十
    五年五月二十三日第八次刑庭會議決議、二十四年上字第四
    六三四號及二十七年上字第二六一五號判例可資參照）。又
    修正後刑法第二條第一項之規定，係規範行為後「法律變更
    」所生新舊法比較適用之準據法，法院裁判時已在新法施行
    之後，雖新舊法之內容有所修正，但對行為人倘無有利或不
    利之情形者，即無適用上開規定為新舊法比較之問題（參見
    最高法院九十五年度第二十一次刑事庭會議決議，亦同此旨
    ）。
  (二)修正前刑法第二十八條原規定：「二人以上共同『實施』犯
    罪之行為者，皆為共同正犯。」亦於上述時間同時修正為：
    「二人以上共同『實行』犯罪之行為者，皆為共同正犯。」
    ，將舊法之「實施」修正為「實行」。原「實施」之概念，
    包含陰謀、預備、著手及實行等階段之行為，修正僅共同實
    行犯罪行為始成立共同正犯，新法共同正犯之範圍縮小，排
    除陰謀犯、預備犯之共同正犯，是新舊法關於共同正犯之規
    定固有修正，惟就本案被告共同所為詐欺取財犯行而言不論
    新法、舊法，均構成共同正犯，上述刑法第二十八條之修正
    內容，對於被告並無「有利或不利」之影響自應逕依裁判時
    法即修正後刑法第二十八條規定論處。
  (三)刑法第三十三條第五款規定，於九十四年一月七日修正、九
    十五年七月一日施行前之規定為：「罰金：一元以上。」與
    修正後之規定為：「罰金：新臺幣一千元以上，以百元計算
    之。」不同。比較新舊法結果，適用被告行為時之法律，即
    修正施行前之刑法第三十三條第五款規定，對被告並無不利
    之情形，而應適用修正前規定。
  (四)被告二人行為後，刑法第五十六條「連續數行為而犯同一之
    罪名者，以一罪論。但得加重其刑至二分之一」之規定，業
    經總統於九十四年二月二日公布修正予以刪除，並自九十五
    年七月一日施行。而刑法第五十六條刪除後，原規定之數行
    為而犯同一之罪名者，除有接續犯之情形外，應按數罪併罰
    之原則論處，依修正施行後刑法第二條第一項「行為後法律
    有變更者，適用行為時之法律。但行為後之法律有利於行為
    人者，適用最有利於行為人之法律」之規定，比較刪除前後
    刑法第五十六條之規定，刪除後之規定，並未較有利於被告
    ，故應適用被告行為時即刪除前刑法第五十六條之規定論處
    ，附此敘明。
四、核被告羅慧恩、徐淑靜等2人所為，均第339條第1項之詐欺
    罪。被告羅慧恩、徐淑靜等2人間就上開犯行，有犯意之聯
    絡，行為之分擔，均為共同正犯。被告羅慧恩、徐淑靜等2
    人所犯上開數次詐欺行為，時間緊接，犯罪構成要件又復相
    同，顯係基於概括之犯意為之，均為連續犯，爰依刑法第五
    十六條之規定以一罪論，並加重其刑。
五、撤銷改判之理由
  (一)原審以被告二人罪證明確予以論罪科刑，固非無見，惟本件
    並無證據證明被告二人有偽造「冠昇石材有限公司」之印文
    1枚，並在祥鈺商行為發票人之支票上背書之行為（理由詳
    後述），原判決認被告二人成立刑法第216條、第210條之行
    使偽造私文書罪，尚有未洽；被告二人上訴意旨否認有詐欺
    取財犯行，雖無理由，惟其等否認有行使偽造私文書罪部分
    ，則為有理由，自應由本院將原判決撤銷改判。
  (二)爰審酌被告羅慧恩、徐淑靜等2人犯罪之動機、目的、手段
    、品行均尚佳，均並無不良前科，此有台灣台中地方法院檢
    察署刑案資料查註紀錄表2份在卷可按、所生危害及犯罪後
    均否認犯罪，且犯罪後迄今仍未與告訴人李佳靜達成民事和
    解，被告羅慧恩為犯罪之主體，其罪責較重，被告徐淑靜因
    係與被告羅慧為夫妻，致共同犯罪，其罪責較輕等一切情狀
    ，分別量處如主文第2、3項所示之刑，以資懲儆。被告徐淑
    靜所犯前開之罪，犯罪時間均在九十六年四月二十四日減刑
    基準日之前，經核並無中華民國九十六年罪犯減刑條例第三
    條不予減刑之規定，而符合該條例第二條第一項第三款之規
    定，應予以減刑，並諭知易科罰金之折算標準。至被告羅慧
    恩本件之犯罪時間雖均在九十六年四月二十四日以前，惟宣
    告刑已逾有期徒刑一年六月，依中華民國九十六年罪犯減刑
    條例第三條第一項第十五款之規定，不予減刑，附此敘明。
  (三)被告徐淑靜行為後，刑法第四十一條第一項前段有關易科罰
    金折算之標準，業經總統於九十四年二月二日公布修正，自
    九十五年七月一日施行，由「得以一元以上三元以下折算一
    日，易科罰金」，並適用修正前罰金罰鍰提高標準條例第二
    條（現已刪除）之規定，提高為「得以新台幣一千元、二千
    元或三千元折算一日，易科罰金」，且刪除「因身體、教育
    、職業、家庭之關係或其他正當事由，執行顯有困難者」之
    條件，依修正施行後刑法第二條第一項「行為後法律有變更
    者，適用行為時之法律。但行為後之法律有利於行為人者，
    適用最有利於行為人之法律」之規定，比較修正前後刑法第
    四十一條第一項前段之規定，修正後之規定，並未較有利於
    被告，故本件應適用被告行為時即修正前刑法第四十一條第
    一項前段及修正前罰金罰鍰提高標準條例第二條之規定，諭
    知易科罰金之折算標準，即應以銀元三百元折算一日，經折
    算為新台幣後，應以新台幣九百元折算一日，併予敘明。
六、不另為無罪之諭知部分
  (一)公訴意旨：被告羅慧恩與徐淑靜於91年間，竟未徵得「冠昇
    石材有限公司」（代表人為李文通，以下簡稱「冠昇公司」
    ）之同意或授權，而共同基於偽造私文書、行使偽造私文書
    之犯意聯絡及承上共同基於意圖為自己不法所有之概括犯意
    聯絡，委由不知情之刻印店，偽刻「冠昇石材有限公司」之
    印章1枚，再於發票人為鈺鉦商行、帳號000000000號、支票
    號碼kc000 0000號、發票日為91年9月12日、付款銀行為華
    南商業銀行三峽分行、面額136萬6000元之支票（以下簡稱
    系爭支票）背面偽蓋「冠昇石材有限公司」之印文1枚，而
    偽造用以表示「冠昇石材有限公司」願為系爭支票負背書人
    責任，再持交李佳靜而行使，使李佳靜於錯誤，如數交付借
    貸款項予羅慧恩、徐淑靜等2人，足以生損害於李佳靜、「
    冠昇公司」，因認被告二人另涉刑法第216條、第210條之行
    使偽造私文書、刑法第217條之偽造怎印章罪嫌。
  (二)按犯罪事實應依證據認定之，無證據不得認定其犯罪事實，
    ；又不能證明被告犯罪或其行為不罰者，應諭知無罪之判決
    ，刑事訴訟法第一百五十四條第二項、第三百零一條第一項
    分別定有明文。次按刑事訴訟法上所謂認定犯罪事實之證據
    ，係指足以認定被告確有犯罪行為之積極證據而言；如未能
    發現相當證據或證據不足以證明，自不能以推測或擬制之方
    法，以為裁判基礎（最高法院二十九年上字第三一０五號、
    四十年臺上字第八六號判例參照）。再按檢察官就被告犯罪
    事實，應負舉證責任，並指出證明之方法，刑事訴訟法第一
    百六十一條第一項定有明文，因此，檢察官對於起訴之犯罪
    事實，應負提出證據及說服之實質舉證責任。倘其所提出之
    證據，不足為被告有罪之積極證明，或其指出證明之方法，
    無從說服法院以形成被告有罪之心證，基於無罪推定之原則
    ，自應為被告無罪判決之諭知（最高法院九十二年臺上字第
    一二八號判例參照）。
  (三)本件公訴人認被告二人涉犯前開偽造文書罪名，係以告訴人
    李佳靜之指述，並有證人即冠昇石材有限公司負責人李文通
    之證述，且有前開支票及退票理由單等為證；訊之被告二人
    則否認前開犯行，辯稱；前開支票係賴健治所交付，且於賴
    健治交付時，即有該背書等語。查證人賴健治在原審雖證述
    如下：「（你跟被告二人從何時開始有業務往來？）我是從
    八十一、八十二年到九十二年左右有與被告大理石工廠是上
    下游的業務往來，被告的成品是交付給我販賣的。（你跟被
    告兩人的來往，有無使用客票，或是你自己的支票往來？）
    我本身有用我自己的支票，通常是開立花旗銀行支票。客票
    部分不一定，因為我們做工程有收很多客票。（【提示九十
    九年度偵字第四八四七號卷二第一三七、一三八頁】該張票
    號：KC0000000號，日期九十一年九月十二日，金額一百三
    十六萬六千元之華南商業銀行支票，是否你有經手過？）我
    不確定。（你跟冠昇石材廠股份有限公司負責人李文通是否
    認識？）認識，但是不熟。（你跟許明忠是否認識？）我不
    認識。（你有無跟台北縣新莊市○○街一五二之二號【鈺鉦
    商行】許明忠交易過？）我沒有印象。（你有無九十一、九
    十二年間有無跟冠昇石材廠股份有限公司李文通有商業往來
    ？）我跟他認識，但是不熟。但是九十一、九十二年沒有跟
    他有生意往來過。（【提示九十九年度偵字第四八四七號卷
    二第一三七、一三八頁】該張票號：KC0000000號，發票日
    期九十一年九月十二日，後面有無你公司或是你個人的背書
    ？）沒有。（依照你之前所陳述，本張支票後面沒有你的背
    書，你能否確定是由你交付給被告羅慧恩、被告徐淑靜兩人
    的？）不是的，不是我交付給他們的。（你目前與被告羅慧
    恩、被告徐淑靜兩人尚有無債權債務關係？）被告羅慧恩、
    被告徐淑靜沒有欠我錢，而我可能有積欠被告羅慧恩、被告
    徐淑靜款項，積欠款項我不清楚。」（見原審99年8月27日
    審判筆錄）。而否認有交付前開支票給被告二人之事實，另
    證人「冠昇石材有限公司」之負責人李文通於偵查中到庭證
    稱：「（公司有幾個印章？）2個印章，就是今日庭呈的2個
    印章。」、「（【提示鈺鉦商行華南商業銀行三峽分行帳號
    00000000-0、支票號碼KC0000000】後面背書的印章是否你
    們公司的？）2個印章沒有同樣大小。」、「（你跟鈺鉦有
    何往來？）鈺鉦做什麼我不清楚。」等語。並有「冠昇石材
    有限公司」之真正印章之印文附卷可考（見台灣台中地方法
    院檢察署98年度偵字第4847號卷2第135頁）。
  (四)惟被告二人除為前開辯解外，並稱：被告二人持票向告訴人
    調借款時，告訴人並未要求除樂陽公司背書外，尚須有他人
    背書，才能借款，被告二人並無偽造前開印章，並在前開支
    票上背書之動機等語。查除前開支票外，附表一所示其餘被
    告二人持向告訴人調借款項所使用之支票，僅有被告羅慧因
    所負責之樂陽公司背書，並無他人背票，此有各該支票在卷
    可參；是被告二人既在支票上以樂陽公司名義，即能向告訴
    人借得款項；衡情，被告二人自無擅自偽造「冠昇石材有限
    公司」之印章，再加蓋於前開支票上背書以取信於告訴人之
    必要。是令被告二人不能交待前開支票之確實來源，亦難
    據此認定其等二人有偽造「冠昇石材有限公司」之印章並用
    以背書之行為；此外，又查無其他積極證據足以證明被告等
    二人有此部分偽造文書犯行，自屬不能證明。因公訴意認此
    部分與前開論罪部分具有牽連犯之裁判上一罪關係，爰不另
    為無罪之諭知。
七、檢察官移送併辦部分（臺灣臺中地方法院檢察署99年度偵字
    第22870號）與前開論罪部分係同一事實，附此敘明。
據上論結，應依刑事訴訟法第三百六十九條第一項前段、第三百
六十四條、第二百九十九條第一項前段、刑法第二條第一項前段
、第二十八條、刑法第五十六條（廢止前）、第三百三十九條第
一項、第四十一條第一項前段、刑法施行法第一條之一、廢止前
罰金罰鍰提高標準條例第二條，現行法規所定貨幣單位折算新台
幣條例第二條，中華民國九十六年罪犯減刑條例第二條第一項第
三款、第三條第一項第十五款、第七條、第九條，判決如主文。
本案經檢察官徐錫祥到庭執行職務。
中    華    民    國  100    年      1    月    25    日
            刑事第七庭   審判長法  官 林 榮 龍
                               法  官 李 秋 娟
                               法  官 黃 仁 松
以上正本證明與原本無異。
檢察官得上訴。
被告不得上訴。
如不服本判決應於收受送達後十日內向本院提出上訴書狀，其未
敘述上訴理由者，並得於提起上訴後十日內向本院補提理由書（
均須按他造當事人之人數附繕本）「切勿逕送上級法院」。
                               書記官 鄧 智 惠
中    華    民    國   100    年    1     月    25    日
附錄論罪科刑實體法條文：
中華民國刑法第339條：
意圖為自己或第三人不法之所有，以詐術使人將本人或第三人之
物交付者，處 5 年以下有期徒刑、拘役或科或併科 1 千元以下
罰金。
以前項方法得財產上不法之利益或使第三人得之者，亦同。
前二項之未遂犯罰之。
附表一：
┌──┬─────┬────────┬─────────────┬───────┐
│編號│發票人  │付款銀行      │票號發票日期          │開戶日期    │
│    │背書人  │帳號          │金額                    │拒絕往來日期│
├──┼─────┼────────┼─────────────┼───────┤
│一  │媞美實業│第一商業銀行南│ GC000000091.11.13    │90.07.26    │
│    │有限公司  │三重分行        │100萬元（偵一卷第22頁） │91.09.20    │
│    │（負責人  │317731        ├─────────────┤              │
│    │吳國和）  │                │ GC000000091.12.13    │              │
│    │樂陽公司│                │152萬8600元（偵一卷第37 │              │
│    │          │                │  頁、無背書）            │              │
│    │          │                ├─────────────┤              │
│    │          │                │ GC000000091.11.29    │              │
│    │          │                │135萬6000元（偵一卷第39 │              │
│    │          │                │  頁）                    │              │
├──┼─────┼────────┼─────────────┼───────┤
│二  │吳國和  │合作金庫新莊支│ VM000000091.11.13    │90.05.21    │
│    │樂陽公司│庫              │127萬元（偵一卷第23頁） │91.08.16    │
│    │          │145544        ├─────────────┤              │
│    │          │                │ VM000000091.11.29    │              │
│    │          │                │130萬元（偵一卷第29頁） │              │
│    │          │                ├─────────────┤              │
│    │          │                │ VM000000091.10.29    │              │
│    │          │                │142萬元（偵一卷第34頁） │              │
│    │          │                ├─────────────┤              │
│    │          │                │ VM000000091.11.23    │              │
│    │          │                │93萬元（偵一卷第43至44頁│              │
│    │          │                │  ）                      │              │
├──┼─────┼────────┼─────────────┼───────┤
│三  │劉邦俊  │亞太銀行（合併│ AC000000091.11.15    │91.04.30    │
│    │樂陽公司│後為元大銀行）大│65萬6000元（偵一卷第24頁│91.08.16    │
│    │          │甲分行          │  ）                      │              │
│    │          │07450         │                          │              │
│    │          │                ├─────────────┤              │
│    │          │                │ AC000000091.10.25    │              │
│    │          │                │150萬元（偵一卷第32頁） │              │
│    │          │                ├─────────────┤              │
│    │          │                │ AC000000091.09.25    │              │
│    │          │                │100萬元（偵一卷第46頁） │              │
├──┼─────┼────────┼─────────────┼───────┤
│四  │林源榮  │彰化商業銀行雙│ CF000000091.11.19    │90.08.17    │
│    │樂陽公司│和分行          │120萬元（偵一卷第25頁） │91.08.02    │
│    │          │000000000     ├─────────────┤              │
│    │          │                │ CF000000091.10.19    │              │
│    │          │                │132萬3600元（偵一卷第56 │              │
│    │          │                │  頁）                    │              │
├──┼─────┼────────┼─────────────┼───────┤
│五  │峻曄實業│上海商業儲蓄銀│ FA000000091.11.20    │91.03.21    │
│    │有限公司（│行三重分行      │118萬5000元（偵一卷第26 │91.09.06    │
│    │負責人吳俊│50094         │  頁）                    │              │
│    │德）      │                ├─────────────┤              │
│    │樂陽公司│                │ FA000000091.11.30    │              │
│    │          │                │118萬5000元（偵一卷第53 │              │
│    │          │                │  頁）                    │              │
├──┼─────┼────────┼─────────────┼───────┤
│六  │湯文騏  │臺灣銀行南崁分│ AM000000091.11.21    │91.05.24    │
│    │樂陽公司│行              │59萬8000元（偵一卷第27頁│91.08.30    │
│    │          │942.6         │  ）                      │              │
│    │          │                ├─────────────┤              │
│    │          │                │ AM000000091.11.10    │              │
│    │          │                │138萬2000元（偵一卷第65 │              │
│    │          │                │  頁）                    │              │
├──┼─────┼────────┼─────────────┼───────┤
│七  │元貿建設│陽信商業銀行中│ AA000000091.10.20    │88.10.19    │
│    │司（負責人│和分行          │156萬6483元（偵一卷第29 │91.09.09    │
│    │許金燦）  │2482          │  頁）                    │              │
│    │樂陽公司│                │                          │              │
│    │          │                ├─────────────┤              │
│    │          │                │ AA000000091.12.20    │              │
│    │          │                │243萬2300元（偵一卷第58 │              │
│    │          │                │  頁）                    │              │
├──┼─────┼────────┼─────────────┼───────┤
│八  │東緹有限│泛亞銀行（更名│ PA000000091.12.20    │91.05.06    │
│    │公司（負責│為星展銀行）大甲│100萬元（偵一卷第30頁、 │91.09.20    │
│    │人劉邦俊）│分行            │  無背書）                │              │
│    │（無背書）│52171         │                          │              │
├──┼─────┼────────┼─────────────┼───────┤
│九  │羅來發  │誠泰銀行（合併│ GC000000091.10.30    │90.06.19    │
│    │樂陽公司│後為新光銀行）忠│80萬元（偵一卷第35頁）  │91.08.09    │
│    │          │孝分行          ├─────────────┤              │
│    │          │000000000     │ GC000000091.09.15    │              │
│    │          │                │89萬8000元（偵一卷第48頁│              │
│    │          │                │  ）                      │              │
│    │          │                ├─────────────┤              │
│    │          │                │ GC000000091.10.15    │              │
│    │          │                │70萬元（偵一卷第52頁）  │              │
│    │          │                ├─────────────┤              │
│    │          │                │ GC000000091.10.15    │              │
│    │          │                │97萬7000元（偵一卷第55頁│              │
│    │          │                │  ）                      │              │
├──┼─────┼────────┼─────────────┼───────┤
│十  │韓桂芳  │合庫銀行仁愛支│ ZQ000000091.10.30    │89.12.01    │
│    │樂陽公司│庫              │117萬8700元（偵一卷第36 │91.08.16    │
│    │          │615433        │  頁）                    │              │
├──┼─────┼────────┼─────────────┼───────┤
│十一│陳敏華  │彰化商業銀行大│ CR000000091.09.18    │90.08.20    │
│    │樂陽公司│同分行          │86萬4500元（偵一卷第38頁│91.06.21    │
│    │          │00000000      │  ）                      │              │
│    │          │                ├─────────────┤              │
│    │          │                │ KC000000091.08.29    │              │
│    │          │                │86萬4500元（偵一卷第61頁│              │
│    │          │                │  ）                      │              │
├──┼─────┼────────┼─────────────┼───────┤
│十二│佳之意有│彰化商業銀行永│ NB000000091.09.18    │91.01.17    │
│    │限公司（負│春分行          │125萬7000（偵一卷第40 頁│91.10.04    │
│    │責人謝永城│00000000      │  ）                      │              │
│    │）        │                │                          │              │
│    │樂陽公司│                │                          │              │
├──┼─────┼────────┼─────────────┼───────┤
│十三│戴行妙  │玉山商業銀行台│ AE000000091.09.22    │91.01.24    │
│    │樂陽公司│中分行          │100萬元（偵一卷第42頁） │91.07.26    │
│    │          │000000000     ├─────────────┤              │
│    │          │                │ AE000000091.09.22    │              │
│    │          │                │55萬元（偵一卷第45頁）  │              │
├──┼─────┼────────┼─────────────┼───────┤
│十四│鄭貞松  │臺北銀行（合併│ NM000000091.09.30    │90.10.31    │
│    │樂陽公司│後為臺北富邦銀行│100萬元（偵一卷第47頁） │91.06.28    │
│    │          │）南門分行      │                          │              │
│    │          │27765         │                          │              │
├──┼─────┼────────┼─────────────┼───────┤
│十五│何弘志  │臺北國際商業銀│ QG000000091.09.30    │90.08.30    │
│    │樂陽公司│行（合併後為永豐│58萬9500元（偵一卷第49  │91.07.12    │
│    │          │銀行）土城分行  │  頁）                    │              │
│    │          │0000000       │                          │              │
├──┼─────┼────────┼─────────────┼───────┤
│十六│徐敏雄  │臺中商業銀行東│ TSA000000091.10.1 2  │84.03.01    │
│    │樂陽公司│勢分行          │44萬8800元（偵一卷第50  │91.09.13    │
│    │          │23351         │  頁）                    │              │
├──┼─────┼────────┼─────────────┼───────┤
│十七│陳財貴  │臺北國際商業銀│ QG000000091.10.17    │91.050.09   │
│    │樂陽公司│行（合併後為永豐│142萬元（偵一卷第51頁） │91.10.11    │
│    │          │銀行）土城分行  │                          │              │
│    │          │00000000      │                          │              │
├──┼─────┼────────┼─────────────┼───────┤
│十八│東緹有限│第一商業銀行大│ NB000000091.10.25    │91.05.13    │
│    │公司（負責│甲分分行        │100萬元（偵一卷第33頁） │91.09.20    │
│    │人劉邦俊）│02687         ├─────────────┤              │
│    │樂陽公司│                │ NB000000091.10.25    │              │
│    │          │                │48萬3700元（偵一卷第62頁│              │
│    │          │                │  ）                      │              │
│    │          │                ├─────────────┤              │
│    │          │                │ NB000000091.10.25    │              │
│    │          │                │96萬4800元（偵一卷第63  │              │
│    │          │                │  頁）                    │              │
├──┼─────┼────────┼─────────────┼───────┤
│十九│楊宜明    │彰化商業銀行北│ CG000000092.02.25    │89.07.25    │
│    │（無背書）│屯分行          │9萬元（偵一卷第59頁）   │92.02.21    │
│    │          │00000000      │                          │              │
├──┼─────┼────────┼─────────────┼───────┤
│二十│李現文  │臺北銀行敦南分│ TN000000091.08.28    │91.04.13    │
│    │樂陽公司│行              │186萬元（偵一卷第64頁） │91.05.31    │
│    │          │2887          ├─────────────┤              │
│    │          │                │ TN000000091.08.28    │              │
│    │          │                │127萬9200元（偵一卷第70 │              │
│    │          │                │  頁）                    │              │
├──┼─────┼────────┼─────────────┼───────┤
│二一│黃淑媛  │世華聯合商業銀│ BA000000091.08.28    │              │
│    │樂陽公司│行中港分行      │112萬8000元（偵一卷第41 │              │
│    │          │0000000       │  頁）                    │              │
├──┼─────┼────────┼─────────────┼───────┤
│二二│祥鈺商行│華南商業銀行三│KC000000091.09.12     │91.01.23    │
│    │樂陽公司│峽分行          │136萬6000元（偵一卷第60 │91.06.28    │
│    │          │000000000     │  頁）                    │              │
└──┴─────┴────────┴─────────────┴───────┘
 附表二：
┌──┬─────┬────────┬─────────────┬───────┐
│編號│匯款日期  │匯款金額        │匯入款項之帳戶            │備註          │
├──┼─────┼────────┼─────────────┼───────┤
│一  │90.11.28  │262萬7361元     │無摺在入達榮公司之帳戶    │偵一卷第22頁  │
├──┼─────┼────────┼─────────────┼───────┤
│二  │91.01.09  │285萬4700元     │匯入徐靖秀帳戶            │偵一卷第25頁  │
├──┼─────┼────────┼─────────────┼───────┤
│三  │91.01.16  │125萬4600元     │匯入徐靖秀帳戶            │偵一卷第28頁  │
├──┼─────┼────────┼─────────────┼───────┤
│四  │91.01.21  │218萬1000元     │匯入徐靖秀帳戶            │偵一卷第29頁  │
├──┼─────┼────────┼─────────────┼───────┤
│五  │91.01.30  │70萬2170元      │匯入金保國貿易有限公司帳戶│偵一卷第31頁  │
├──┼─────┼────────┼─────────────┼───────┤
│六  │91.01.31  │240萬元         │匯入徐靖秀帳戶            │偵一卷第32頁  │
├──┼─────┼────────┼─────────────┼───────┤
│七  │91.02.06  │120萬元         │匯入徐靖秀帳戶            │偵一卷第34頁  │
├──┼─────┼────────┼─────────────┼───────┤
│八  │91.02.26  │58萬9000元      │匯入徐靖秀帳戶            │偵一卷第35頁  │
├──┼─────┼────────┼─────────────┼───────┤
│九  │91.02.27  │90萬元          │匯入徐靖秀帳戶            │偵一卷第36頁  │
├──┼─────┼────────┼─────────────┼───────┤
│十  │91.03.06  │136萬元         │匯入徐靖秀帳戶            │偵一卷第37頁  │
├──┼─────┼────────┼─────────────┼───────┤
│十一│91.03.11  │86萬3200元      │匯入徐靖秀帳戶            │偵一卷第38頁  │
├──┼─────┼────────┼─────────────┼───────┤
│十二│91.03.11  │113萬6800元     │匯入華峰大理石公司帳戶    │偵一卷第39頁  │
├──┼─────┼────────┼─────────────┼───────┤
│十三│91.03.21  │195萬5400元     │匯入徐靖秀帳戶            │偵一卷第40頁  │
├──┼─────┼────────┼─────────────┼───────┤
│十四│91.03.12  │201萬8454元     │匯入黃淑媛帳戶            │偵一卷第69頁  │
├──┼─────┼────────┼─────────────┼───────┤
│十五│91.04.19  │201萬1124元     │無摺存入達榮公司帳戶      │偵一卷第41頁  │
├──┼─────┼────────┼─────────────┼───────┤
│十六│91.04.25  │69萬8312元      │匯入志勉實業公司帳戶      │偵一卷第68頁  │
├──┼─────┼────────┼─────────────┼───────┤
│十七│91.04.26  │42萬4000元      │匯入徐靖秀帳戶            │偵一卷第43頁  │
├──┼─────┼────────┼─────────────┼───────┤
│十八│91.05.09  │50萬元          │匯入華峰大理石公司帳戶    │偵一卷第43頁  │
├──┼─────┼────────┼─────────────┼───────┤
│十九│91.05.17  │45萬元          │無摺存入羅慧恩帳戶        │偵一卷第45頁  │
├──┼─────┼────────┼─────────────┼───────┤
│二十│91.06.13  │110萬元         │無摺存入達榮公司帳戶      │偵一卷第46頁  │
├──┼─────┼────────┼─────────────┼───────┤
│二一│91.06.18  │186萬1800元     │無摺存入羅慧恩帳戶        │偵一卷第47頁  │
├──┼─────┼────────┼─────────────┼───────┤
│二二│91.06.20  │95萬元          │無摺存入羅慧恩帳戶        │偵一卷第49頁  │
├──┼─────┼────────┼─────────────┼───────┤
│二三│91.06.28  │123萬6600元     │無摺存入羅慧恩帳戶        │偵一卷第51頁  │
├──┼─────┼────────┼─────────────┼───────┤
│二四│91.06.28  │50萬元          │無摺存入羅慧恩帳戶        │偵一卷第53頁  │
├──┼─────┼────────┼─────────────┼───────┤
│二五│91.07.12  │58萬7800元      │無摺存入羅慧恩帳戶        │偵一卷第53頁  │
├──┼─────┼────────┼─────────────┼───────┤
│二六│91.07.10  │70萬元          │無摺存入羅慧恩帳戶        │偵一卷第52頁  │
├──┼─────┼────────┼─────────────┼───────┤
│二七│91.07.22  │5萬4500元       │無摺存入羅慧恩帳戶        │偵一卷第55頁  │
├──┼─────┼────────┼─────────────┼───────┤
│二八│91.07.23  │20萬元          │無摺存入羅慧恩帳戶        │偵一卷第55頁  │
├──┼─────┼────────┼─────────────┼───────┤
│二九│91.07.24  │126萬1700元     │無摺存入羅慧恩帳戶        │偵一卷第56頁  │
├──┼─────┼────────┼─────────────┼───────┤
│三十│91.07.28  │128萬4800元     │無摺存入羅慧恩帳戶        │偵一卷第60頁  │
├──┼─────┼────────┼─────────────┼───────┤
│三一│91.08.06  │84萬元          │無摺存入羅慧恩帳戶        │偵一卷第61頁  │
├──┼─────┼────────┼─────────────┼───────┤
│三二│91.08.08  │24萬2200元      │無摺存入羅慧恩帳戶        │偵一卷第62頁  │
├──┼─────┼────────┼─────────────┼───────┤
│三三│91.08.15  │165萬9900元     │無摺存入羅慧恩帳戶        │偵一卷第64頁  │
├──┼─────┼────────┼─────────────┼───────┤
│三四│91.08.20  │134萬6600元     │無摺存入羅慧恩帳戶        │偵一卷第65頁  │
├──┼─────┼────────┼─────────────┼───────┤
│三五│91.01.25  │20萬元          │匯入金保國貿易有限公司帳戶│偵一卷第66頁  │
├──┴─────┴────────┴─────────────┴───────┤
│ 總共40,152,021元                                                             │
└───────────────────────────────────────┘